臺灣臺北地方法院民事判決　　　　　　　93年度重訴字第30號
原　　　告　戊○○
　　　　　　己○○
　　　　　　乙○○
　　　　　　丙○○○
　　　　　　丁○○
　　　　　　　　　　　　二十弄.
共　　　同
訴訟代理人　林上鈞律師
被　　　告　庚○○
　　　　　　　　　　　　二之三.
被　　　告　大有巴士股份有限公司
　　　　　　　　　　　　之一
法定代理人　甲○○
共　　　同
訴訟代理人　湯明亮律師
複代理人　　周明榮律師
上列當事人間請求損害賠償事件，原告提起附帶民事訴訟，經本
院刑事庭裁定移送前來，本院於民國九十三年十二月二十三日言
詞辯論終結，判決如下：
    主    文
被告應連帶給付原告各如附表Ａ小計欄所示金額及自附表Ａ所示
利息起算日起至清償日止，按年息5%計算之利息。
原告其餘之訴駁回。
訴訟費用由被告連帶負擔百分之三十二，餘由原告負擔。
本判決第1 項於原告各以如附表Ｂ供擔保金額欄所示金額供擔保
後，得假執行。但被告如以如附表Ｂ免假執行擔保金額欄所示金
額為原告預供擔保者，得免為假執行。
原告其餘假執行之聲請駁回。
    事實及理由
一、按訴狀送達後，原告不得將原訴變更或追加他訴。但擴張或
    減縮應受判決事項之聲明者，不在此限。被告於訴之變更或
    追加無異議，而為本案之言詞辯論者，視為同意變更或追加
    。民事訴訟法第255 條第1 項第3 款、第2 項分別定有明文
    。本件原告起訴聲明第一項原請求加計自民國91年2 月1 日
    起至清償日止按年息百分之五計算之利息（見本院92年交附
    民字第23號卷第2 頁）。嗣於訴訟繫屬中之93年4 月13日言
    詞辯論時改為請求自起訴狀繕本送達翌日（即被告庚○○部
    分92年1 月17日、被告大有巴士股份有限公司部分92年12月
    2 日）起至清償日止按年息百分之五計算之利息（見本院卷
    第173 頁），被告並表示無意見，而為本案之言詞辯論，依
    上開規定自不受不得變更其訴之限制，合先敘明。
二、原告主張：被告庚○○為被告大有巴士股份有限公司（下稱
    大有公司）之受僱人，從事大客車駕駛業務，90年12月16日
    下午2 時10 分 ，庚○○駕駛大有公司所有車號AF-330之
    307 線公車，行經台北市○○○路○ 段331 號前，因疏於注
    意致碰撞於公車左後方同向騎乘ASP-983 號機車之林國和，
    致林國和人車倒地後輾過其顱部，致被害人腦漿四溢、當場
    死亡，此有道路交通事故調查報告表可稽，台北市車輛行車
    事故鑑定委員會鑑定意見書、台北市車輛行車事故鑑定案件
    覆議意見書、本院91年度交訴字第18號刑事判決、台灣高等
    法院92年度交上訴字第224 號刑事判決亦均認庚○○應負完
    全之過失責任。庚○○駕駛車號AF-330之307 線公車，因過
    失致被害人林國和死亡，依民法第184 條第1 項前段及第
    191- 2條規定，自成立侵權行為；又庚○○在當時天候狀況
    、路面良好之狀況下，並無不能注意之情形，然竟未保持安
    全行車間距，以致肇禍，違反道路交通安全規則第94條第1
    項、第101 條第5 款規定，亦應依民法第184 條第2 項規定
    負侵權行為損害賠償責任；而庚○○為大有公司之受僱人，
    大有公司對於其受僱人庚○○執行勤務、業務過失致人於死
    之結果，亦應按民法第188 條第1 項前段規定負連帶損害賠
    償責任。本件被害人林國和之殯葬費係由原告戊○○所支付
    ，原告戊○○自得依民法第192 條第1 項規定請求被告連帶
    賠償殯葬費新台幣（以下同）1,698,260 元；林國和之配偶
    即原告丙○○○、父即原告丁○○依民法第192 條第2 項規
    定各請求被告等連帶賠償扶養費2,607,600 元及897,600 元
    ；林國和之子女即原告戊○○、己○○、乙○○及林國和之
    父即原告丁○○依民法第194 條規定請求被告連帶賠償每人
    各5,000,000 元慰撫金，林國和之配偶即原告丙○○○依民
    法第194 條規定請求被告連帶賠償6,000,000 元慰撫金，及
    均加計自起訴狀繕本送達翌日起至清償日止按年息5%計算之
    利息等語。並聲明：(一)被告應連帶給付予原告戊○○
    6,698,260 元、連帶給付原告己○○5,000,000 元、連帶給
    付原告乙○○5, 000,000元、連帶給付原告丙○○○
    8,607,600 元、連帶給付原告丁○○5,897,600 元，暨均自
    起訴狀繕本送達翌日（即被告庚○○自92年1 月17日、被告
    大有公司自92年12月2 日）起至清償日止，按年息5%計算之
    利息。(二)原告願供擔保請准宣告假執行。
三、被告則否認有何對林國和之侵權行為，並以：被告庚○○所
    駕駛公車並未與林國和機車擦撞，林國和之機車係右側倒地
    、機車右側車身刮痕、機車右後視鏡脫落、機車「車尾」右
    側灰色塑膠車殼上有一長約10公分、寬約2 、3 公分之黑色
    撞擊痕跡，本件車禍事實係庚○○之公車與左側林國和之機
    車併行時，機車「車尾」右側被黑色車身之他車撞擊後，人
    及機車隨後向右倒地後，隨即遭庚○○公車左後輪輾過，庚○○駕駛公車沒有注意到林國和騎機車倒地在公車左後側，
    惟庚○○縱然當時注意到林國和騎機車倒地在公車左後側，
    以庚○○公車時速30公里需要反應距離6.24公尺及剎車距離
    5 公尺才能剎停（見「交通部訂頒之『汽車煞車距離，行車
    速度對照表』、『汽車行駛距離及反應距離一覽表』」），
    亦無法馬上剎車而防止公車輾壓林國和，因此，庚○○就本
    件車禍發生致林國和死亡，並無過失責任。台灣高等法院92
    年度交上訴字第224 號刑事判決認定「庚○○之公車貿然左
    偏、林國和騎乘機車，見狀閃煞不及，庚○○之公車左側車
    身遂與林國和之機車右側發生擦撞，林國和因而失去平衡，
    人車倒地，旋遭庚○○所駕駛車輛左後輪輾壓。」之事實，
    與證人蕭慶文之證述及道路交通事故補充資料記載不相符合
    ，該刑事判決顯有證據上理由矛盾之違背法令情事。庚○○
    既無所謂駕駛車輛違反道路交通安全規則之過失責任，並無
    過失不法侵害林國和致死，庚○○對原告五人自不負侵權行
    為損害賠償責任，而被告大有公司亦不負連帶賠償責任。及
    如本院認伊應負侵權行為損害賠償責任，則原告起訴請求之
    殯葬費，如附表一「治喪費用明細表」所載項目，除納骨塔
    位、火葬、封口、屍體冷藏、棺木、骨灰罐為必要，但納骨
    塔位380,000 元、棺木22,000元、骨灰罐60,000元顯屬過高
    ，應扣減之，其餘項目如靈堂佈置（內）80,000元、靈堂外
    牌花彩20,000元、燈光地毯10,000元、誦經462,000 元、樂
    隊30,000元、輓聯7,500 元、訃聞6,000 元、毛巾13,600元
    、各項小費20,000元、孝女白瓊車9,000 元、金紙93,500元
    等，均非屬收殮及埋葬死者所必要支出之費用，原告戊○○
    不得請求賠償；扶養費部分，原告丙○○○、丁○○二人請
    求被告賠償扶養費，並無理由；精神慰撫金部分，審酌被告
    庚○○國小畢業，經濟狀況不佳，且無任何資產，原為公車
    司機，因本件車禍肇事已被公司解雇；而被告大有公司因經
    營虧損，公司財務早已惡化而無資力，致被告大有公司所簽
    發核計50,000,000元以上支票據均遭到退票，無法清償，自
    87年10月起已成為票據拒絕往來戶；又被告大有公司之大客
    車均有動產抵押借款，且公司員工每月薪水亦無法正常發放
    ，必須分四期以上方能發足員工薪水等情事及原告五人之身
    份、地位、經濟狀況等關係，原告五人請求之慰撫金，各以
    500,00元為適當，逾此金額之部分自屬不適當，並應依強制
    汽車責任保險法第10條第1 項第2 款、第30條規定，扣除原
    告已受領死亡給付保險金1,400,00 0元等語，資為抗辯。並
    聲明：(一)原告之訴及假執行之聲請均駁回。(二)願供擔保請准
    宣告免為假執行。
四、兩造不爭執之事實：
  (一)被告庚○○為被告大有公司之受僱人，從事大客車駕駛為業
    。庚○○於90年12月16日下午2 時10分許駕駛大有公司車號
    AF-330之307 線公車，由總站發車，沿台北市○○○路慢車
    道由東向西方向行駛，行經南京東路5 段331 號前，公車左
    後輪輾壓林國和頭部，致林國和死亡。
  (二)庚○○於前開慢車道由東向西方向行駛，在距離臺北市○○○路○段三三一號旁無名巷口約七十三‧二公尺即三０七路
    線公車「南京公寓站」處，有一機車騎士蕭慶文告知車禍情
    節，但庚○○認自己並未肇事而繼續行駛，嗣蕭慶文於當日
    晚間十一時十五分許由新聞報導得知該車禍肇事者不明後報
    警提供肇事車輛車號、營運客運公司名稱、駕駛人外貌口音
    等資料，始由員警循線查獲上情。
  (三)庚○○所駕營業大客車經臺北地檢署檢察官勘驗時命鑑識中
    心人員採檢送驗結果，該車輛左後輪胎外側血跡與被害人林
    國和之DNA 型別相同，有內政部警政署刑事警察局（九十）
    刑醫字第238274號鑑驗書在卷可稽（見本院卷第79頁）。
  (四)林國和車禍後受有頭頂近額部十×七公分巨大裂傷、頭皮、
    頭骨、腦組織深達前窩顱底缺損、腦漿溢出、頭骨粉碎性骨
    折、右頸部輕微瘀青、右側鎖骨、胸骨相連處擦傷、右側腹
    部擦傷二處、右側腋下大片瘀血、右肩胛骨骨折、背部小擦
    傷、右肘、右膝、右足背、兩手手背、手腕擦傷之傷勢，因
    頭顱碎裂（粉碎性開放骨折）、腦漿外溢當場死亡，並經臺
    灣臺北地方法院檢察署檢察官督同法醫師相驗屬實，製有勘
    驗筆錄、驗斷書，並有相驗屍體證明書、相驗相片可參（見
    本院92年交附民字第23號卷第19、40、41頁）。
  (五)原告已依強制汽車責任保險法第10條第1 項第2 款、第30條
    規定，受領死亡給付保險金1,400,000 元。
  (六)原告丁○○除林國和外，尚有子四人，而其中長子林樹泉已
    退休，次子林國基年滿五十六歲。
五、得心證之理由：
  (一)原告主張被告庚○○受僱於被告大有公司擔任大客車駕駛工
    作，庚○○於90年12月16日下午2 時10分許駕駛車號AF-330
    之307 線公車，行經台北市○○○路○ 段331 號前，因疏於
    注意致碰撞於公車左後方同向騎乘ASP-983 號機車之林國和
    ，致林國和人車倒地後輾過其顱部，腦漿四溢、當場死亡，
    而當時天候狀況、路面良好之狀況下，並無不能注意之情形
    ，然其竟未保持安全行車間距以致肇禍，違反道路交通安全
    規則第94條第1 項、第101 條第5 款規定，經檢察官提起公
    訴，本院及臺灣高等法院先後判處庚○○從事業務之人因業
    務上過失致人於死，及駕駛動力交通工具致人死亡而逃逸，
    應執行有期徒刑二年四月等情，業據提出道路交通事故調查
    報告表、臺灣臺北地方法院檢察署九十一年度偵字第三三一
    號、九十一年度偵字第九四七號起訴書、臺灣臺北地方法院
    檢察署相驗屍體證明書各一件（見本院92年交附民字第23號
    卷第15至19頁），及臺北市車輛行車事故鑑定委員會函及其
    附件即鑑定意見書、臺北市政府交通局函及其附件即臺北市
    車輛行車事故鑑定案件覆議意見書、本院91年度交訴字第18
    號刑事判決、台灣高等法院92年度交上訴字第224 號刑事判
    決等件各一件（見本院卷第59至78頁）。
  (二)被告庚○○雖不否認伊所駕駛之大客車左後輪有輾壓林國和
    頭部，致林國和死亡之事實，惟辯稱略以：台灣高等法院92
    年度交上訴字第224 號刑事判決認定之事實，與證人蕭慶文
    之證述及道路交通事故補充資料記載不相符合，有證據上理
    由矛盾之違背法令情事，且該判決現上訴最高法院中，尚未
    確定，被告庚○○並無過失不法侵害林國和致死，庚○○對
    原告五人不負侵權行為損害賠償責任，被告大有公司亦不負
    連帶賠償責任云云。並提出蕭慶文於檢察官偵查中及本院刑
    事庭審理中之證述、道路交通事故補充資料表及車輛照片等
    件為證（見本院卷第29至32頁）。是本件兩造間主要之爭執
    點應在於：林國和所騎乘之機車是否係遭庚○○所駕駛之大
    客車碰撞倒地後，遭大客車輾過林國和頭部而致死？經查：
  １被告庚○○因業務過失致人於死等案所涉刑責部分，經本院
    及臺灣高等法院先後判處庚○○從事業務之人因業務上過失
    致人於死，及駕駛動力交通工具致人死亡而逃逸，應執行有
    期徒刑二年四月等情，有本院91年度交訴字第18號刑事判決
    及台灣高等法院92年度交上訴字第224 號刑事判決可稽。雖
    被告庚○○不服該判決，提起上訴，現尚在最高法院審理中
    ，尚未確定。然查附帶民事訴訟經裁定移送民事庭後，即屬
    獨立之民事訴訟，其移送後之訴訟程序，應適用民事訴訟法
    ，刑事訴訟判決所認定之事實，非屬當然有拘束民事訴訟之
    效力，本院自得依自由心證認定事實如前述（最高法院43年
    台上字第95號判例參照），自無須待該刑事判決之確定，合
    先敘明。
  ２按汽車在同一車道行駛時，除擬超越前車外，後車與前車之
    間應保持隨時可以煞停之距離。汽車行駛時，駕駛人應注意
    車前狀況及兩車併行之間隔，並隨時採取必要之安全措施。
    汽車在雙向四車道行駛時，應依左列規定：四由同向二車道
    進入一車道，應讓直行車道之車輛先行，無直行車道者，外
    車道之車輛應讓內車道之車輛先行。道路交通安全規則第94
    條第1 、3 項、第98條第1 項第4 款分別定有明文。又前行
    車減速靠邊或以手勢或亮右方向燈表示允讓後，後行車始得
    超越。超越時應顯示左方向燈並於前車左側保持半公尺以上
    之間隔超過，行至安全距離後，再顯示右方向燈駛入原行路
    線。同規則第101 條第5 款亦有明定。上開規定既在規範行
    車安全事宜，自屬民法第184 條第2 項所規定「保護他人之
    法律」。而查，庚○○於前開時、地駕駛前開大客車時，擦
    撞林國和騎乘之機車倒地、並輾壓林國和頭部，且未停車而
    被追至南京公寓部後經告知伊已肇事，惟仍繼續開車並未下
    車查看等情，業據證人即當日騎乘機車後載友人王佩玲行經
    該處而目擊事故發生經過之蕭慶文於臺北市警察局松山分局
    調查、臺北地檢署檢察官偵查及本院刑庭審理中證述甚詳 (
    見本院卷第148-151 、153-154 、158-164 頁)， 且與證人
    即蕭慶文後載友人王佩玲於本院刑庭審理時證述之情節相符
     (見本院卷第164-165 頁)， 並有前開臺北市政府警察局松
    山分局交通分隊道路交通事故調查報告表、談話筆錄、補充
    資料表、現場照片、車輛照片、內政部警政署刑事警察局（
    九十）刑醫字第238274號鑑驗書、臺灣臺北地方法院檢察署
    相驗屍體證明書在卷可稽 (見本院92年交附民字第23號卷第
    15、19、40、41頁及本院卷第31、79、99頁)。
  ３被告庚○○為大有公司司機，負責駕駛車牌號碼ＡＦ－三三
    ０號、三０七路線營業大客車，九十年十二月十六日下午二
    時許，曾自起站「南松山站」出發 (「南京公寓站」為第二
    站)等 情，為被告庚○○所不否認；而庚○○所駕車牌號碼
    ＡＦ－三三０號營業大客車經臺北地檢署檢察官勘驗時命鑑
    識中心人員採檢送驗結果，該車輛左後輪胎外側血跡與被害
    人林國和之ＤＮＡ型別相同，有內政部警政署刑事警察局 (
    九十)刑 醫字第238274號鑑驗書可稽，並經證人即處理系爭
    事故之警員柳三郎、鑑定人林俊彥及鑑定人高麗姬於臺灣高
    等法院審理時到庭證稱在卷可參 (見本院卷79、119-134頁)
    。又被害人林國和車禍後受有頭頂近額部十×七公分巨大裂
    傷、頭皮、頭骨、腦組織深達前窩顱底缺損、腦漿溢出、頭
    骨粉碎性骨折、右頸部輕微瘀青、右側鎖骨、胸骨相連處擦
    傷、右側腹部擦傷二處、右側腋下大片瘀血、右肩胛骨骨折
    、背部小擦傷、右肘、右膝、右足背、兩手手背、手腕擦傷
    之傷勢，因頭顱碎裂 (粉碎性開放骨折)、 腦漿外溢當場死
    亡，並經臺灣臺北地方法院檢察署檢察官督同法醫師相驗屬
    實，製有勘驗筆錄、驗斷書、相驗屍體證明書、相驗相片可
    按。而本件車禍當時天氣晴、日間自然光線、視距良好、市
    區○○道路乾燥、平直、無缺陷及障礙，依被告之智識、能
    力又無不能注意之情事，復據臺北市政府警察局松山分局據
    報處理之員警觀察、記載詳明；臺北市○○○路○段為雙向
    多車道，該路段近三三一號旁無名巷口因路寬縮減一‧六公
    尺而減少一慢車道，亦有道路交通事故調查報告表、現場相
    片可參；且自三三一號旁無名巷口至三０七路線公車「南京
    公寓站」之距離約為七十三‧二公尺，依一般正常視力自站
    牌處可清楚察見三三一號旁無名巷口之道路、車輛狀況等情
    ，為被告所不否認，堪認屬實。
  ４被告庚○○雖一再辯稱當日伊所駕車輛並未與被害人所騎乘
    機車發生碰撞，伊所駕車輛亦未輾壓被害人，伊在車內由後
    視鏡觀察亦未發覺有車禍事故發生，故未下車察看，仍依原
    定路線繼續載運乘客，被害人所乘機車應係遭其他車輛撞擊
    後向右倒地，被害人摔落被告庚○○所駕車輛左後輪前，遭
    被告庚○○所駕車輛左後輪輾壓，被告庚○○無從注意，並
    無過失云云。然查，上開證人蕭慶文、王佩玲與被告庚○○
    素不相識、且無任何宿怨仇隙或故舊親誼，此為被告所不爭
    ，衡情應無羅織誣陷被告庚○○或迴護被害人之可能，且被
    告庚○○所駕車輛為營業大客車，證人亦應無錯認之可能，
    況被告庚○○自陳伊當日在其所駕三０七公車路線「南京公
    寓站」遇證人蕭慶文騎乘機車告知伊車禍情事，而證人蕭慶
    文亦無可能目擊車禍發生卻容任真正肇事人離去、無故乘車
    追趕素不相識之被告庚○○所駕車輛、再誣指被告庚○○為
    肇事人、予以構陷之理，所證自堪採信。且被告庚○○所駕
    駛車輛左後輪胎外側沾有血跡，該血跡並與被害人林國和之
    ＤＮＡ型別相同，而被告庚○○所駕車輛如在車禍前行經該
    處，車輪自無可能沾染被害人之血液，如庚○○所駕駛車輛
    係車禍後始行經該處，亦無可能未發覺車禍現場而輾壓血跡
    ，再依本院92年交附民字第23號卷第41頁現場照片顯示，被
    害人血跡係順勢流向路旁、並無再遭車輪輾壓、破壞跡象，
    足見被告庚○○所駕車輛左後輪係於車禍當時因輾壓被害人
    而沾染被害人血跡，而證人蕭慶文所述顯係與事實吻合而堪
    以採信，被告庚○○所駕車輛左側當日確與被害人所乘機車
    右側碰撞，致被害人失去平衡、人車倒地，被害人復遭被告
    所駕車輛左後輪輾壓，因而頭顱碎裂（粉碎性開放骨折）、
    腦漿外溢當場死亡，自足認定。
  ５被告庚○○另辯稱伊所駕車輛左側車身並無碰撞痕跡及被害
    人所乘機車左後方有撞痕，證人蕭慶文所述事故經過與事實
    不符云云。惟查，被告庚○○所駕駛之車輛當日並未停留於
    車禍現場，係次日始由警員依證人蕭慶文所述循線查知，再
    由臺北地檢署檢察官率同鑑識人員勘驗並採證送驗等情，為
    庚○○所不否認；且被告庚○○車禍當時曾遇證人蕭慶文告
    知車禍情事，被告庚○○顯已知悉有人目擊事故發生，被告
    庚○○尚非無機會及可能將車身碰撞痕跡除去，是尚難僅以
    被告庚○○所駕駛之車輛次日經鑑識人員檢視、採證後未能
    發覺與證人蕭慶文所述事故經過相符之碰撞痕跡，即遽認被
    告庚○○所駕車輛並未與被害人所乘機車發生碰撞。至被害
    人所乘車牌號碼ＡＳＰ－九八三號重型機車受損部位部分，
    交通事故補充資料表雖記載Ｂ車 (即被害人所乘機車)右 側
    倒地、右側車身刮痕、右後視鏡脫落、「左後車尾撞痕」，
    但被害人所乘機車車禍後經到場相驗之檢察官當場勘驗結果
    ，除右側後視鏡折斷、脫落外，車身其餘部位刮痕甚多，刮
    痕新舊難以判別，有勘驗筆錄可資參佐，況被害人所乘機車
    依偵卷第十七頁員警採證相片所示，除右側車身腳踏板邊緣
    處有黑色刮痕、右後視鏡脫落外，係在車尾「右側」灰色塑
    膠車殼上有一長約十公分、寬約二、三公分之黑色撞擊痕跡
    ，車尾左側則無明顯撞痕，證人即記載該交通事故補充資料
    表之警員柳三郎於臺灣高等法院審理時到庭證稱：「（依照
    現場照片，機車是否是在車尾右側有擦撞的痕跡，車尾左側
    並沒有擦痕？）照片並不是我照的，是另外的同事照的。從
    照片裡面看出是機車車尾的右側有擦痕。（為何補充資料表
    裡面記載是機車的左後側有撞痕？）以照片看來，可能當時
    是筆錄有筆誤。（那個撞痕是舊的還是新的？）新的」等語
    (見 本院卷第119-124 頁）等情，足見上開交通事故補充資
    料表上關於「左後車尾撞痕」之記載應係「右後車尾撞痕」
    之筆誤所致，該等撞擊痕跡與證人蕭慶文所稱事故發生經過
    並無齟齬，自亦不足據以認定被告所駕車輛並未與被害人所
    乘機車碰撞，或證人蕭慶文所述與事實不符，被告執該筆誤
    ，辯稱伊並無過失，係被害人機車左側遭他車撞擊後倒地再
    遭被告公車左後輪輾壓，台灣高等法院92年度交上訴字第
    224 號刑事判決認定之事實，與證人蕭慶文之證述及道路交
    通事故補充資料記載不相符合，該刑事判決顯有證據上理由
    矛盾之違背法令情事云云，委無可取。
  ６綜上所述，被告庚○○在車禍當時天候狀況、路面良好之狀
    況下，並無不能注意之情形，然竟未保持安全行車間距，以
    致肇禍，被告庚○○違反前揭道路交通安全規則且無不能注
    意之情事，駕車致被害人林國和死亡，即應負侵權行為損害
    賠償責任。
  ７按因故意或過失，不法侵害他人之權利者，負損害賠償責任
    。違反保護他人之法律，致生損害於他人者，負賠償責任。
    受僱人因執行職務，不法侵害他人之權利者，由僱用人與行
    為人連帶負損害賠償責任。民法第184 條第1 項前段、第2
    項、第188 條第一項前段分別定有明文。又汽車、機車或其
    他非依軌道行駛之動力車輛，在使用中加損害於他人者，駕
    駛人應賠償因此所生之損害。同法第191 條之2 前段亦有明
    定。而查，被告庚○○為汽車使用人，在使用中加損害於林
    國和致死，自應賠償因此所生之損害。而庚○○為被告大有
    公司之受僱人，此為大有公司所不否認，被告大有公司自應
    依民法第188 條第1 項前段規定，對受僱人即被告庚○○之
    侵權行為損害結果負連帶賠償責任。
  (三)次按不法侵害他人致死者，對於支出醫療及增加生活上需要
    之費用或殯葬費之人，亦應負損害賠償責任。被害人對於第
    3 人負有法定扶養義務者，加害人對於該第3 人亦應負損害
    賠償責任。不法侵害他人致死者，被害人之父、母、子、女
    及配偶，雖非財產上之損害，亦得請求賠償相當之金額。民
    法第192 條第1 、2 項及第194 條分別定有明文。查，本件
    車禍被害人林國和為原告戊○○、己○○、乙○○之父，丙○○○之夫，丁○○之子，為被告所不爭執，而林國和因被
    告庚○○不法侵害致死，原告自得依前揭規定向被告請求連
    帶賠償損害。至原告請求給付之金額是否有據？分論如下：
  １殯葬費用部分：
    (1)原告戊○○主張其為安葬林國和支出殯葬共計1,698,260
      元，固據提出附表一及喪葬費收據、支出明細表等為證(
      見本院92年交附民字第23號卷第43-72 頁)。 惟被告否認
      上開文書為真正，並辯稱原告戊○○主張其支出殯葬費用
      所附收據、統一發票，除台北市殯葬管理處之收據之外，
      皆屬私文書，不足以證明原告戊○○確有支付上開殯葬費
      用，所謂殯葬費係指收殮及埋葬死者之費用而言，乃以禮
      俗上必要費用為限，若生者對死者悼念所支出費用，則與
      殯葬費無關，毛巾屬喪家回贈與祭者奠儀之禮儀，並非喪
      葬費用。附表一「治喪費用明細表」所載項目，除納骨塔
      位、火葬、封口、屍體冷藏、棺木、骨灰罐為必要，理應
      扣減外（但納骨塔位380,000 元、棺木22,000元、骨灰罐
      60 ,000 元顯屬過高，應扣減之），其餘項目如靈堂佈置
      （內）80,000元、靈堂外牌花彩20,000元、燈光地毯
      10,000元、誦經462,000 元、樂隊30,000元、輓聯7,500
      元、訃聞6,000 元、毛巾13,600元、各項小費20,000元、
      孝女白瓊車9,000 元、金紙93,500元等，均非屬收殮及埋
      葬死者所必要支出之費用，原告戊○○不得請求被告賠償
      云云。然未據被告提出何以納骨塔位380,000 元、棺木
      22,000元、骨灰罐60 ,000 元顯屬過高之證據，所辯自非
      可取。而殯葬費既因各地風俗習慣不同，在必要範圍內，
      實宜酌情提高賠償金額，而查，被害人死狀極為悽慘，足
      認已令原告極度悲哀，原告身為人子遵循民間禮俗進行儀
      式，期盼死者往生後能安祥安樂，自堪採信。被告空言否
      認，為無可取。
    (2)惟查，民眾辦理喪事禮俗之費用，依其經濟狀況、信仰及
      地方習俗而異，並無一定之標準。至於所謂必要之費用更
      有界定其項目及計算方法之困難等，固未能提出一客觀之
      喪葬費用標準，惟仍以依各人經濟狀況、信仰及地方習俗
      而為一般禮俗所必要之費用為限。查，本件喪禮費用諸如
      接運遺體、洗身化妝、著衣大殮、乾冰等相關支出費用、
      殯儀館規費、代辦一切手續、棺木、骨灰罐、抬屍工人、
      扛夫、運空棺、魂帛、魂幡、道士、唸經、壽衣、上下壽
      被、頭腳枕、鞋、襪、帽、庫錢、麻、苧、衣、外家、婿
      、青白布、黑布、地理師擇日、司儀、引葬、輓聯、米斗
      五谷孝子杖、水果盤、五牲、十二盤、香、燭、金、銀紙
      、國樂等，均為喪事之一般禮儀及我國社會信仰所必要，
      應為必要費用，均予准許。又訃文、出殯公功及七旬功德
      等、靈堂佈置、靈車，亦均為習俗所必要，均為必要費用
      ，亦應予准許。遺體整容、遺體運回車資，亦均為必要費
      用，亦應予准許。又花山式堂係葬禮中搭蓋作為擺設靈堂
      、鮮花，做為告別式場用，此部分支出亦屬必要之殯葬費
      用 ( 最 高法院84年台上字第1626號判決可參)。 至誦經
      雖亦屬信仰所必要，此項儀式既已為葬禮所常見，已成社
      會習俗，其支出及誦經供品自為必要之殯葬費用。惟其自
      頭七至出殯誦經費用每次達36,000元應認過高，宜以每次
      12,000元為度，共12次，計144,000 元及出殯念佛車15,0
      00元部分應予准許，其餘超過部分288,000 元不予准許。
      其餘所列項目如靈堂外牌花彩20,000元、燈光地毯 (禮堂
      )10,000 、毛巾13,600元、各項小費20,000元、孝女白瓊
      車9,000 元、國樂30,000等，均屬酬酢之用，紙紮共
      33,000元未據原告敘明何以為必要費用，均非為必要費用
      ，共計423,600 元均不予准許。
    (3)綜上，原告戊○○所支出喪葬費用共1,274,660 元（計算
      式：1,698,260-423,600=1,274,660）， 其請求被告連帶
      給付上開殯葬費用範圍內，及加計自起訴狀繕本送達翌日
      起至清償日止如附表Ａ利息欄所示按年息5%計算之利息，
      為屬有據。其餘逾上開數額以外之請求，則非有據。
  ２扶養費用部份：
    原告丙○○○、丁○○二人請求被告連帶賠償扶養費2,607,
    600 元及897,600 元：
    (1)按負扶養義務者有數人時，應依左列順序定其履行義務之
      人：直系血親卑親屬。負扶養義務者有數人而其親等同一
      時，應各依其經濟能力，分擔義務。民法第1115條第1 項
      第1 款、第3 項定有明文。又夫妻互負扶養之義務，其負
      扶養義務之順序與直系血親卑親屬同，其受扶養權利之順
      序與直系血親尊親屬同。同法第1116條之1 亦定有明文。
      故直系血親卑親屬對於直系血親尊親屬及夫妻間固負有扶
      養義務。惟受扶養權利者以不能維持生活而無謀生能力者
      為限，前項無謀生能力之限制於直系血親尊親屬不適用之
      ，同法第1117條第1 項亦有明定。故直系血親尊親屬、夫
      妻，如能以自己財產維持生活者，自無受扶養之權利。從
      而，直系血親尊親維持生活者，自無受扶養之權利。即直
      系血親尊親屬、夫妻受扶養之權利，仍應受不能維持生活
      之限制 (最高法院62年第2 次民庭庭推總會決議可資參考
      )。
    (2)查，原告丙○○○有坐落台北縣汐止市○○○路162 號房
      屋1 棟、土地2 筆、投資山力通信器材有限公司200,000
      元等，有卷附稅務電子閘門財產所得調件明細表可稽（見
      本院卷第193 、194 頁），並為兩造所不爭，則依前開原
      告丙○○○之房地產及投資，原告丙○○○即非不得據以
      取得租賃、投資等收入，並非「不能維持生活」，依前開
      規定，被害人林國和對其應不負扶養義務。原告雖主張因
      前開房屋為原告戊○○所居住，不能成為固定收入之來源
      ，而山力通信器材有限公司因為被害人林國和生前所經營
      之事業，目前亦因突遭變故而停止經營，丙○○○並無能
      力維持自己生活，常年家管無工作能力云云。惟查，常年
      家管者並非即為無工作能力者，況丙○○○尚有上開財產
      ，尤難認其為不能維持生活而無謀生能力者，從而，原告
      丙○○○請求被告連帶賠償扶養費2,607,600 元部分，即
      非有據。
    (3)另查，被害人林國和應對原告丁○○應負扶養義務，已如
      前述。雖原告主張被害人林國和生前每月支付10,000元扶
      養費予原告丁○○云云，惟未據其提出證據以實其說；而
      依卷附稅務電子閘門財產所得調件明細表所示，死者林國
      和89年度所得分別為418 元、7672元、120,000 元，90年
      度所得分別為396 元、200,000 元、2389元、96,000元 (
      見本院卷第207-212 頁)， 此外，原告並未能舉證證明林
      國和生前尚有其他收入，且如被害人林國和生前每月須支
      付扶養費予原告丁○○、丙○○○各10,000元云云，亦屬
      無據。從而，原告主張被告應按月以每月10,000元計算以
      賠償其扶養費之損害云云，尚屬無據。被告以此辯稱由上
      揭林國和所得情形，足知林國和並無扶養能力，林國和對
      原告丁○○不負法定扶養義務云云，亦非可取。
    (4)綜上，本院審酌認應以91年綜合所得稅扶養親屬寬減額
      74,000元為其每年之扶養費用為宜，而被害人林國和死亡
      時原告丁○○實年82歲（8 年11月26日生）計算，按88年
      台灣地區男性簡易生命表所示，原告丁○○之平均餘命尚
      有7.48年（見本院交附民卷第37頁），即原告丁○○尚有
      7.48年可受扶養，扶養費用共計553,520 元（計算式：
      74,000x7.48=553,520)。又丁○○除林國和外尚有子四人
      （其四子早已死亡），而其中長子林樹泉雖業農，惟現已
      無加保農保，有勞工保險局函復可稽（見本院卷第275 頁
      ），足見原告主張林樹泉已退休等語，應為可取；並為被
      告所不否認，應認林樹泉已無扶養能力，故應由四人平均
      負擔扶養義務，即丁○○所得請求被告連帶賠償之扶養費
      為138,380 元 (553,520/4=138,380)，於上開金額範圍內
      為屬有據。逾此以外之請求，則非有據。
  ３精神慰撫金部分：
    原告戊○○、己○○、乙○○、丁○○各請求被告連帶給付
    慰撫金5,000,000 元、原告丙○○○請求被告連帶賠償慰撫
    金6,000,000 元：
    (1)按受僱人因執行職務，不法侵害他人致死者，被害人之父
      、母、子、女及配偶受有非財產上之損害，依民法第194
      條及第188 條第1 項規定，請求受僱人及其僱用人連帶賠
      償相當金額之慰撫金時，法院對於慰撫金之量定，應斟酌
      該受僱人及應負連帶賠償責任之僱用人，並被害人暨其父
      、母、子、女及配偶之身分、地位及經濟狀況等關係定之
      ，不得僅以被害人與實施侵權行為之受僱人之資力為衡量
      之標準。
    (2)查，被告庚○○辯稱伊僅國小畢業，經濟狀況不佳，且無
      任何資產，原為公車司機，因本件車禍肇事已被公司解雇
      ；被告大有公司因經營虧損，公司財務早已惡化而無資力
      ，致被告大有公司所簽發核計50,000,000元以上支票據均
      遭到退票，無法清償，自87年10月起已成為票據拒絕往來
      戶；及被告大有公司之大客車均有動產抵押借款，且公司
      員工每月薪水亦無法正常發放，必須分四期以上方能發足
      員工薪水云云，惟未據被告提出任何證據佐證，尚難憑採
      。惟原告戊○○、己○○、乙○○、丁○○各請求被告連
      帶給付慰撫金5,000,000 元、原告丙○○○請求被告連帶
      賠償慰撫金6,000,000 元，則顯屬過高，應予酌減。爰審
      酌被告上揭過失情事及原告五人之身份、地位、經濟能力
      及年紀、因喪失親人所受痛苦之程度之不同，且被告事後
      迄未與原告達成和解、惟原告業依強制汽車責任險之相關
      規定受領保險給付1,400,000 元等一切情況，認原告戊○○、己○○、乙○○、丁○○請求被告連帶給付之慰撫金
      各以1,500,000 元、原告丙○○○請求被告連帶賠償之慰
      撫金以2,500,000 元為適當，其餘逾上開金額之部分，自
      屬不應准許。
  (四)復按強制汽車責任保險法之死亡給付之受益人，為受害人之
    繼承人，又保險人依本法規定給付之保險金，視為加害人或
    被保險人損害賠償金額之一部分，加害人或被保險人受賠償
    請求時得扣除之，強制汽車責任保險法第10條第1 項第2 款
    、第30條固分別明定。而查，原告為本件車禍之死亡給付保
    險金之受益人，而原告已受領死亡給付保險金1,400,000 元
    等情，雖為原告所不否認。惟查，本件於審酌被告等賠償原
    告慰撫金時已斟酌原告等業依強制汽車責任險之相關規定受
    領給付保險給付1,400,000 元之情，業已論述如上，從而，
    本件即毋庸再依強制汽車責任保險法第30條之規定扣除前開
    1,400,000 元之保險給付。被告抗辯應依上揭強制汽車責任
    保險法第30條之規定，得就原告所得請求賠償金額中扣除該
    1,400,000 元之金額云云，即無可取。
六、綜上所述，被告應連帶賠償原告損害之金額為9,913,040 元
    （計算式：2,774,660+1,500,000+1,500,000+2,500,000+
    1,638,380=9,913,040）， 原告請求連帶賠償之金額在上開
    數額範圍內，並加計如附表Ａ所示之法定遲延利息，為屬有
    據，應予准許 (各原告准許之金額詳如附表Ａ所示)。 其餘
    逾上開數額以外之請求，則非有據，不予准許。
七、兩造陳明願供擔保，聲請宣告假執行或免為假執行，經核原
    告勝訴部分，合於法律規定，爰分別酌定如附表Ｂ所示相當
    之擔保金額宣告之；原告其餘假執行之聲請，因訴之駁回而
    失所依據，不予准許。
八、訴訟費用負擔之依據：民事訴訟法第79條、第85條第2 項。
中　　華　　民　　國　　94　　年　　1 　　月　　14　　日
                民事第三庭    法　    官　張明輝
以上正本，係照原本作成。
如對本判決上訴，須於判決送達後20日內向本院提出上訴狀
中　　華　　民　　國　　94　　年　　1 　　月　　17　　日
                              法院書記官　周其祥
附表Ａ：被告應連帶給付原告金額表  （單位：新台幣元）
            扶養費     慰撫金      喪葬費       小計
  戊○○               1,500,000  1,274,660  2,774,660
                          (貳佰柒拾柒萬肆仟陸佰陸拾元）
  己○○　             1,500,000             1,500,000
                                        （壹佰伍拾萬元）
  乙○○               1,500,000             1,500,000
                                        （壹佰伍拾萬元）
  丙○○○             2,500,000             2,500,000
                                        （貳佰伍拾萬元）
  丁○○    138,380    1,500,000             1,638,380
                          （壹佰陸拾參萬捌仟參佰捌拾元）
  合計                                       9,913,040
                            （玖佰玖拾壹萬參仟零肆拾元）
  法定遲延利息：被告庚○○自92年1 日17日起至清償日止；被
                告大有公司自92年12月2 日起至清償日止。
附表Ｂ：原告供假執行及被告供免假執行擔保金額表
        （單位：新台幣元）
          原告供假執行擔保金額  被告供免假執行擔保金額
  戊○○      925,000               2,774,660
  己○○　    500,000               1,500,000
  乙○○      500,000               1,500,000
  丙○○○    834,000               2,500,000
  丁○○      547,000               1,638,380
附錄；
民事訴訟法第392條
法院得宣告非經原告預供擔保，不得為假執行。
法院得依聲請或依職權，宣告被告預供擔保，或將請求標的物提
存而免為假執行。
依前項規定預供擔保或提存而免為假執行，應於執行標的物拍定
、變賣或物之交付前為之。
